【裁判字號】    92,建,93
【裁判日期】    951227
【裁判案由】    給付工程款
【裁判全文】
臺灣臺北地方法院民事判決                92年度建字第93號
    原      告  互立機電工程股份有限公司
    法定代理人  丙○○
    訴訟代理人  江東原律師
    複 代 理人  邱靖貽律師
    被      告  三僑實業股份有限公司
    法定代理人  丁○○
    訴訟代理人  張泰昌律師
上列當事人間給付工程款事件，本院於中華民國95年12月5日言
詞辯論終結，判決如下：
    主  文
被告應給付原告新台幣壹佰伍拾玖萬零肆佰伍拾壹元及自民國九
十二年十月三十日起至清償日止，按年息百分之五計算之利息。
原告其餘之訴駁回。
訴訟費用由被告負擔十分之一，餘由原告負擔。
本判決第一項於原告以新台幣伍拾萬元為被告供擔保後，得假
執行，但被告如以新台幣壹佰伍拾玖萬零肆佰伍拾壹元為原告預
供擔保，得免為假執行。
原告其餘假執行之聲請駁回。
    事實及理由
一、按訴狀送達後，原告不得將原訴變更或追加他訴，但擴張或
    減縮應受判決事項之聲明者，不在此限，民事訴訟法第255
    條第1項第3款定有明文。經查，本件原告於民國92 年9月24
    日起訴時請求被告給付新台幣（下同）20,240,760元及遲延
    利息，嗣於95 年12月5日將請求金額減縮為16,589,097元及
    遲延利息，揆諸前開規定，應予准許，合先敘明。
二、原告起訴主張：伊於90 年4月間承攬被告微風廣場新建大樓
    二次內部裝修機電工程，工程項目包括照明系統（含照明及
    動力電源配管線等）、一般電源插座系統、弱電系統（即針
    對電話、電視、資訊等所為之電纜、插座等設備）。被告於
    90 年4月18日交付工程圖說，伊即按工程圖說進場開始施作
    ，兩造爾後確認原告公司所提出之估價單，並於90 年6月10
    日簽訂書面之工程合約。但伊進場施作後，被告公司為配合
    招商需求，曾為數次指示工程變更，陸續要求伊依其新提出
    之變更工程圖說施作，伊於期限內完成工作物達成被告順利
    開幕營運要求，而於90 年10月2日陸續點交予被告。爰依承
    攬之法律關係，請求被告給付工程承攬報酬及遲延利息等情
    。並聲明：(一)被告應給付原告16,589,097元及自起訴狀繕本
    送達翌日起至清償日止，按年息5%計算之利息。(二)願供擔保
    聲請宣告假執行。
三、被告則以：伊將微風廣場新建大樓二次內部裝修機電工程委
    由原告承攬施作，承攬報酬為3,250 萬元，原告再轉包予訴
    外人聯祥工程股份有限公司（下稱聯祥公司）及陞褓工程有
    限公司（下稱陞褓公司）施作完工，伊業依約給付3,250 萬
    元工程款，並依原告轉交竣工圖逐筆計算，將其中追加減工
    程互抵後，實際工程款為1,590,451 元。況依原告交付之設
    備及器材數量，與原工程契約附件工程項目相較後，將追加
    減工程互為扣抵後，追加金額僅有925,126 元。再者，本件
    工程原約定報酬不過3,250 萬元，原告竟主張追加工程款高
    達20,240,760 元，顯有重覆計價不實之處等語，資為抗辯。
    並聲明：(一)原告之訴及假執行之聲請均駁回。(二)如受不利判
    決，願供擔保聲請宣告免為假執行。
四、查原告承攬於90 年4月間承攬被告微風廣場新建大樓二次內
    部裝修機電工程，兩造於91 年6月10日簽立工程合約，工程
    範圍為微風廣場新建大樓A棟2 樓至7樓、GF女人世界二次內
    部裝修機電工程，工程總價3,250 萬元，被告付訖上開工程
    款。而微風廣場於90年10月26日正式開幕等情，為兩造所不
    爭，復有工程合約、工程明細、請款單及統一發票在卷可稽
    （見本院1卷第6頁至第15頁、第49頁至第54頁），堪信為實
    。
五、原告本於承攬法律關係請求被告給付微風廣場機電工程之變
    更及追加款，為被告所否認，並以上開情詞置辯。則本件兩
    造爭點厥為：(一)原告依其製作之追加減結算書，請求被告給
    付變更追加工程款，是否有理由？(二)本件工程之追加減數量
    及金額為何？茲分項析述如后：
(一)、按當事人主張有利於己之事實者，就其事實有舉證之責任，
    民事訴訟法第277條第1項前段定有明文。又民事訴訟如係原
    告主張權利者，應先由原告負舉證之責，若原告不能舉證，
    以證實自己主張之事實為真實，則被告就其抗辯事實即令不
    能舉證，或其舉證尚有疵累，亦應駁回原告之訴（最高法院
    72年台上字第4225號判決意旨參照）。
  1.查原告主張其承攬系爭機電工程之追加及變更數量，並提出
    其製作之追加減結算書為證，為被告所否認，則原告自應舉
    證證明該份追加減結算書內容之真實性，雖證人即原告公司
    估價課課長甲○○於本院審理時證稱：原告交付被證2 之竣
    工圖供被告進行驗收之用，並附有點收紀錄表，但這是竣工
    圖所以看不出變更部分，伊製作追加減結算書，包含2樓至7
    樓及地下1樓女人世界之追加變更工程部分，而原證3之設備
    暨器材點交明細表，並沒有包含地下1 樓之女人世界等語（
    見本院1 卷第68頁至第69頁），然因竣工圖係依實際完工現
    狀所繪製圖面資料，並無法從該圖面證明原告所主張歷次變
    更工程部分，亦無法單憑原告職員片面證詞，即認其所製作
    追加減結算書為真正。雖原告又提出工地相片證明其主張之
    歷次變更施工情形，惟觀諸相片內容為工地配線及線材零散
    情景（見本院1 卷第239頁至第255頁），並無法說明工程有
    何變更或追加情形。雖原告再提出東鵬國際工程有限公司之
    工程紀錄照片（見本院1 卷第279頁至第299頁），惟上開相
    片亦無任何人簽註紀錄，且為被告所否認，本院實無法單從
    上開數幀相片即認定被告指示原告為變更施工或追加情事。
  2.兩造於94年4月20日審理時同意以被證2之2樓至7樓之竣工圖
    資為本件完工圖面（見本院2 卷第123頁），惟對於地下1樓
    竣工圖仍有爭議，本院命兩造各提出地下1 樓之竣工圖，委
    請兩造同意之台北市電機技師公會進行鑑定結論：兩造依其
    所提出之竣工圖就(1)照明平面圖(2)插座平面圖(3)動力平面圖
    (4)資訊平面圖(5)電信共同天線平面圖，進行核對結果略以：
    兩造所分別出具之竣工圖於動力平面圖部分係相符，其餘平
    面圖均係大部分相同，少部分相異，其相異情形為原告所提
    出之竣工圖有配置，而被告竣工圖無配置。差異部會勘查核
    結果，詳如鑑定報告書第3頁至第9頁所示，其差異說明分別
    為：「隔間已改為儲藏室、燈具已改變」、「現況已改變」
    、「隔間已拆除」、「無顯示」、「隔間（改裝）拆除，地
    板改裝，無法顯示（無顯示）」、「假柱（衣櫃）遮住，無
    法檢視」、「已無隔間，無法檢視」等情，此有台北市電機
    技師公會95年1月9日北市電技權字第9501-008號函暨附鑑定
    報告書一份在卷可參（見本院2卷第149頁，外放證物），可
    見經專業技師勘查現場結果，尚難認原告竣工圖與實情相合
    。原告至此始同意依被告提出之地下1 樓竣工圖為本件判斷
    之依據（見本院2 卷第64頁）。再者，本件依原告提出多份
    施工圖而觀，亦不必然能證明確有重新施作之事實，蓋變更
    設計圖提出時點究係在施工之前或之後，實足以左右施作內
    容，但原告既無法舉證證明被告在其施作完成之後，始提出
    變更設計圖要求拆除重新施作之情，則原告事後提出多份施
    工圖主張其依被告指示拆除重新施作等情，自難採信。嗣原
    告主張拆除重作金額不過133多萬元，其餘1,500多萬元均係
    追加工程款項云云（見本院2卷第128頁），然本件歷經長時
    間審理及鑑定，原告最後才同意依被告提出之2樓至7樓及地
    下1 樓竣工圖為判斷依據，則原告自應依其所認同之竣工圖
    計算本件追加工程金額，且本院於95 年8月8日及同年9月26
    日再三諭原告依上開竣工圖為基礎計算追加工程款項，惟原
    告卻不顧先前審理及鑑定基礎，始終不願以竣工圖計算追加
    工程數量，仍依自行製作之追加減結算書計算本件請求金額
    ，並聲請再為補充鑑定云云，顯有延滯訴訟之情，自無可採
    。
  3.綜上，本件原告無從舉證證明其所主張拆除重新施作及追加
    工程款項等事實，則原告依其自行製作之追加減結算書，請
    求被告給付16,589,097元及遲延利息，自屬無理由。
(二)、本件原告雖無法舉證證明其計算追加工程款項為真，惟被告
    並不否認系爭工程確實有追加部分，且證人即被告前任工程
    師乙○○於本院審理時證陳：伊負責後續機電工程，因為配
    合廠商進駐所以櫃位有做插座的調整，在90 年7月間開始舖
    設大理石及人造石地板，機電工程完成才能舖地板，原告在
    90年7月完工，伊於92 年1月核對原告提出被證2之竣工圖與
    現場數量、位置相符，並以原告提出之點交明細表與現場核
    對，2樓至7樓及地下1樓共計為1,590,451 元等語（見本院1
    卷第173頁至第178頁），原告稱其所提出設備暨器材點交明
    細表（見本院1 卷第21頁至第26頁），只是2樓至7樓部分，
    缺少地下1樓部分，雖原告於93年1月13日於本院審理時即表
    明會提出其他點交明細表為證（見本院1 卷第71頁），惟原
    告迄2 年餘仍無法提出，則被告依原告提出之卷附點交明細
    表計算追加減金額為925,126元（見本院1卷第152頁至第154
    頁），而被告依兩造不爭執之竣工圖計算本件追加工程款為
    1,590,451元（見本院1卷第139頁至第147頁）。是本件原告
    雖無法舉證證明其主張為實，惟被告對於原告確有施作追加
    工程部分並不否認，並同意本件以其所計算追加工程款為1,
    590,451元，則原告請求被告給付1,590,451元追加工程款及
    遲延利息，為有理由，至逾此部分請求，則為無理由，應予
    駁回。
六，綜上而論，原告本於承攬法律關係請求被告給付1,590,451
    元，及自起訴狀繕本送達翌日（即92年10月30日）起至清償
    日止，按年息5%計算利息，為有理由，至逾此部分請求，則
    無理由，應予駁回。又本件原告勝訴部分，兩造分別陳明願
    供擔保請准宣告假執行或免為假執行，核無不合，爰分別酌
    定相當之擔保金額，予以准許。至原告敗訴部分，假執行之
    聲請失其附麗，應予駁回。
七、本件事證已臻明確，兩造其餘攻擊防禦方法，及未經援用之
    證據，經本院斟酌後，認均不足以影響本判決之結果，自無
    逐一詳予論駁之必要，併此敘明。
八、訴訟費用負擔之依據：民事訴訟法第79條。
中    華    民    國    95    年    12    月    27    日
                        民事第一庭法官  傅中樂
以上正本係照原本作成。
如對本判決上訴，須於判決送達後20日內向本院提出上訴狀。
中    華    民    國    95    年    12    月    27    日
                                書記官  葉志昭


司法院資訊處製作；財團法人民間司法改革基金會備份。
